【裁判字號】    96,訴,2686
【裁判日期】    970729
【裁判案由】    臺灣地區與大陸地區人民關係條例
【裁判全文】
臺北高等行政法院判決
                                     96年度訴字第02686號
                              .
原      告  乙○○
被      告  內政部
代  表  人  丁○○部長）住同.
訴訟代理人  戊○○
上列當事人間因臺灣地區與大陸地區人民關係條例事件，原告不
服行政院中華民國96年7月9日院臺訴字第0960087457號訴願決定
，提起行政訴訟。本院判決如下：
    主  文
原告之訴駁回。
訴訟費用由原告負擔。
    事  實
一、事實概要：
    原告之配偶甲○○（本件同案原告，因起訴不合法，業經裁
    定駁回）於96年3 月6 日申請來臺團聚，被告以96年3 月9
    日內授移服屏縣字第0960941920號處分書不予許可，不予許
    可期間自94年8 月16日出境之翌日起4 年。原告及甲○○不
    服，提起訴願，遭訴願機關為「關於訴願人甲○○君部分訴
    願駁回。其餘部分訴願不受理。」之決定，原告對於訴願不
    受理部分不服，遂向本院提起本件行政訴訟。
二、兩造聲明：
    (一)原告聲明：
      1.訴願決定及原處分均撤銷。
      2.請求判命被告應作成准予甲○○來臺團聚之處分。
      3.訴訟費用由被告負擔。
    (二)被告聲明：
      1.駁回原告之訴。
      2.訴訟費用由原告負擔。
三、兩造陳述：
    (一)原告經合法通知未於言詞辯論期日到場，依其起訴書狀所
      載及陳述：
      1.原告係甲○○之丈夫，對於甲○○可否來臺團聚，已影
        響法律上夫妻同居義務之履行，應屬法律上之利害關係
        人，自得以利害關係人之身分，提起訴願及本件行政訴
        訟，因此訴願機關以原告不具當事人適格，而為不受理
        之訴願決定，於法有違。
      2.甲○○逾期停留，係因前夫廖明雄之胞弟打擾、欺侮才
        會離家出走致行方不明，渠未讀書不識字，不懂臺灣法
        令規定，渠若被管制4年已至更年期恐無法生育，又原告
        父年邁中風急需人照顧，身負家計重擔懇請政府體恤子
        民傳宗接代及照顧長者之心願，撤銷原處分云云。
      3.提出訴願決定書等件影本為證。
    (二)被告主張：
      1.依據訴願法第18條所規定利害關係人得提起訴願，該利
        害關係人，係指法律上之利害關係人而言，亦即其權利
        或法律上利益因行政處分而直接受有損害者，若僅具經
        濟上、情感上或其他事實上之利害關係者，並不屬之（
        參照改制前行政院法院75年判字第362號判例、最高行
        政法院95年度判字第01411號判決、臺北高等行政法院
        94年度訴字第1118號及03958號裁定）。原告既非受行
        政處分之人，亦非屬法律上之利害關係人，就被告96年
        3月9日內授移服屏縣字第0960941920號處分提起訴願，
        於法不合，行政院為不受理之決定，並無違誤，原告復
        討之提起行政訴訟，於法不合，自應予以駁回等語。
      2.提出甲○○96年3月6日申請書等件影本為證。
    理  由
一、本件原告受合法通知，無正當理由未於97年7月17日上午言
    詞辯論時到場，核無民事訴訟法第386 條各款所列情形，爰
    依行政訴訟法第218 條準用民事訴訟法第385 條第1 項前段
    之規定，由被告聲請而為一造辯論判決。
二、原告起訴時，被告之代表人為丙○○，嗣已變更為丁○○，
    並由丁○○聲明承受訴訟，有其提出之聲明承受訴訟狀附卷
    可稽，核無不合，應予准許，合先敘明。
三、按「進入臺灣地區之大陸地區人民，有下列情形之一者，治
    安機關得逕行強制出境。但其所涉案件已進入司法程序者，
    應先經司法機關之同意：…二、經許可入境，已逾停留、居
    留期限者。」，臺灣地區與大陸地區人民關係條例第18條第
    1 項第2 款定有明文。次按「大陸地區人民申請進入臺灣地
    區，有下列情形之一者，得不予許可；已許可者，得撤銷或
    廢止其許可，並註銷其入出境許可證：…五、曾有本條例第
    十八條第一項各款情形。…八、曾在臺灣地區有行方不明紀
    錄二次或達二個月以上。」；「大陸地區人民申請進入臺灣
    地區事由或目的消失，應自消失之日起十日內離境；屆期未
    離境者，視為逾期停留。」；「有下列情形之一者，自出境
    之翌日起，於一定期間內不予許可其申請進入臺灣地區停留
    ：…二、有本條例第十八條第一項第二款情形，逾期六個月
    以內，其不予許可期間為一年；逾期六個月至一年，其不予
    許可期間為二年；逾期一年至三年，其不予許可期間為三年
    至五年；逾期三年以上，其不予許可期間為五年至十年。三
    、有第一項第八款或本條例第十八條第一項第三款情形，其
    不予許可期間為一年至三年。」，行為時大陸地區人民進入
    臺灣地區許可辦法（下稱許可辦法）第19條第1 項第5 款及
    第8 款、第2項 、第3項 第2 款及第3 款各定有明文。
四、前揭事實概要所載各情，為兩造所不爭，且有上開各該文件
    、原處分及訴願決定書等件影本附原處分卷及訴願機關卷可
    稽。茲依前述兩造主張之意旨，就本件爭點敘明判決之理由
    。
五、原告乙○○提起訴願為當事人適格：
    按大陸地區人民能否來臺依親居留，與居住臺灣地區之配偶
    共同生活，影響渠等在法律上夫妻同居義務之履行及日常家
    務之代理權（民法第1001條、第1003條參照），居住臺灣地
    區之配偶自屬法律上之利害關係人，對於否准大陸地區配偶
    來臺依親居留之行政處分，依訴願法第18條規定，得以利害
    關係人之身分，提起訴願，如不服訴願決定，並得向高等行
    政法院提起行政訴訟。且「(一)按行政機關之違法行政處分，
    致權利或法律上之利益受損害之相對人及其他利害關係人，
    得提起行政爭訟。而所謂「利害關係人」，係指違法行政處
    分之結果致其現已存在之權利或法律上之利益受影響者而言
    ，若僅具經濟上、情感上或其他事實上之利害關係者則不屬
    之。(二)而法律上所稱之「權利」或「法律上利益」，乃是指
    權利主體所感受的各式各樣主觀利益中（包括生存上的，經
    濟上的、文化上的、甚至是情感、宗教等各個領域），透過
    實體法規範（包括憲法及一般法律，甚至是命令）的選擇，
    將其中之一定範圍劃分出來，並以法規範之力量，來加以保
    障（法律上利益）或提供實現手段（權利）的特定範圍利益
    。因此權利或法律上利益，必然具備二個層面，一為法規範
    保障之形式，一為可感受價值之實質。(三)因婚姻而形成夫妻
    關係，其因實踐「相互扶持、共同生活」目的所須具備的社
    會現實條件，乃係一種受憲法保障之權利。而此等社會現實
    條件如果因公權力之作為而存有受限制或剝奪之外觀，自應
    認夫妻之一方，因婚姻所形成之憲法權利已受到侵犯，有實
    施訴訟之權能，而為適格之當事人，提起行政爭訟。至於維
    持婚姻所須之現實條件實質上是否真的受到限制或剝奪，則
    屬本案實體判斷之問題，二者不宜混為一談。…」，96 年
    高等行政法院法律座談會法律問題七，多數所採「肯定說」
    之理由可資參照。經查，本件原告既為大陸地區人民甲○○
    之配偶，甲○○申請來臺團聚，未經許可，依前揭規定及說
    明，原告應為法律上利益受影響之利害關係人，其提起訴願
    為當事人適格；訴願決定認為原告非屬法律上之利害關係人
    ，而為「訴願不受理」之決定，於法未合，先予敘明。
六、原告配偶甲○○有行為時許可辦法第19條第1 項第5 款及第
    8 款之事由：
    經查，甲○○前與訴外人廖明雄結婚，91年9 月30日入境探
    親，停留期限至91年12月30日止，惟自91年11月間離家行方
    不明，且於91年12月25日離婚，惟遲至94年8 月16日始出境
    等情，有全戶戶籍資料查詢、內政部警政署航空警察局保安
    警察隊陳報單、出入境資料( 分文清單) 等影本附原處分卷
    （第18頁、第45頁、第59頁、第60頁）可稽，甲○○核有行
    為時許可辦法第19條第1 項第5 款及第8 款之事由，應依前
    揭規定不予許可進入臺灣地區。
七、被告所為否准甲○○申請來臺團聚之處分，並無違誤：
    承上所述，被告以原告配偶甲○○曾在臺逾期停留達2 年以
    上及行方不明達2 個月以上，依行為時許可辦法第19條第1
    項第5 款及第8 款、第2 項、第3項 第2 款及第3 款等規定
    ，不予許可期限分別為3 年至5 年、1 年至3 年，乃合併裁
    處最低4 年，處以不予許可期間自94年8 月16日出境之翌日
    起4 年，核屬最低期間，並無違誤。原告雖稱甲○○因不識
    字而違反法律規定，原告之父需人照顧云云，然並無礙於依
    前揭規定應不予許可來臺團聚之處分，附此敘明。
八、從而，被告不予許可甲○○來臺團聚之申請，不予許可期間
    自94年8 月16日出境之翌日起4 年，於法並無違誤。訴願機
    關對於原告即甲○○配偶之訴願，為「訴願不受理」之決定
    ，於法雖有未合，惟其經實體審理而否准原告所請之意旨，
    尚無不合，仍予維持。原告徒執前詞，訴請撤銷，並請求判
    命被告作成准予甲○○來臺團聚之處分，為無理由，應予駁
    回。
據上論結，本件原告之訴為無理由，依行政訴訟法第98條第1 項
前段、第218 條，民事訴訟法第385 條第1 項前段，判決如主文
。
中    華    民    國    97    年     7    月   29     日
                   臺北高等行政法院第五庭
                             審判長法  官  張瓊文
                                   法  官  王碧芳
                                   法  官  蕭忠仁
上為正本係照原本作成。
如不服本判決，應於送達後20日內，向本院提出上訴狀並表明上
訴理由，如於本判決宣示後送達前提起上訴者，應於判決送達後
20日內補提上訴理由書（須按他造人數附繕本）。
中    華    民    國    97    年     7    月   29     日
                                   書記官  蕭純純


司法院資訊處製作；財團法人民間司法改革基金會備份。
